【裁判字號】    91,易,4510
【裁判日期】    920716
【裁判案由】    偽造文書
【裁判全文】
臺灣高雄地方法院刑事判決                        九十一年度易字第四五一號
    公  訴  人  臺灣高雄地方法院檢察署檢察官
    被      告  甲○○
右列被告因偽造文書案件，經檢察官提起公訴（九十一年度偵緝字第一三二一號），
本院判決如左：
    主  文
甲○○連續違反不得使大陸地區人民非法進入臺灣地區之規定，處有期徒刑陸月，如
易科罰金，以佰元折算壹日。
    事  實
一、甲○○明知伍英（西元一九七五年十一月十六日生，現已遺返大陸）係大陸地區
    人民，且知大陸地區人民非經臺灣地區主管機關許可，不得進入臺灣地區，卻為
    達使伍英入境臺灣地區非法工作之目的，而基於使大陸地區人民非法進入臺灣地
    區之犯意，並與伍英共同基於明知為不實之事項而使公務員登載於職務上所載公
    文書並加以行使之概括犯意聯絡，在並無與伍英結婚真意之情形下，先由甲○○
    於民國（下同）九十年七月十二日，攜帶單身證明文件，搭機前往大陸貴州省，
    與伍英共同向中國大陸地區貴州省民政局聲請辦理結婚登記手續，並於同日即向
    貴州省公證處取得結婚公證書。甲○○於取得上開公證書之後隨即返回台灣，持
    上開公證書前往財團法人海峽交流基金會認證，並連續先於九十年七月三十一日
    ，持結婚公證書及財團法人海峽交流基金會證明書等資料，前往高雄市左營區戶
    政事務所，填具「結婚登記申請書」，申請辦理結婚之戶籍登記，致使不知情之
    該管承辦戶籍登記之公務員，將該不實之事項，登載於職務上所掌之公文書戶籍
    登記簿等文件，足以生損害於戶政機關對戶籍管理之正確性。甲○○嗣即於同日
    （即九十年七月三十一日），將前開公務員登載不實之戶籍謄本等公文書持以行
    使，並以配偶來台探親名義，填具「大陸地區人民進入臺灣地區保證書」，向轄
    區高雄市政府警察局左營分局博愛四路派出所申請，致該派出所不知情之警員，
    在上開具有公文書性質之保證書上簽註「經詢保證人甲○○：渠與被保證人伍英
    係夫妻關係，願意完全負起保證人責任」等不實之事項，足以生損害於高雄市政
    府警察局左營分局博愛四路派出所對於轄區內大陸地區人民進入臺灣地區管理之
    正確性；取得保證書之證明後，連同甲○○國民身分證、戶籍謄本、伍英之中華
    人民共和國居民身分證等資料，於同日（即九十年七月三十一日）再填具「大陸
    地區人民進入臺灣地區旅行證申請書」，而持向內政部警政署入出境管理局，以
    探親為由，申請大陸地區女子伍英入境來臺，使該管公務員不知有偽，而予審查
    後核准發給九０入出字第三三八一七九六五號之「中華民國臺灣地區旅行證」公
    文書，且該「中華民國臺灣地區旅行證」公文書上登載有「探親」之不實事由，
    致伍英得以探親名義作掩飾，行使該不實登載之公文書，於九十年十一月八日搭
    飛機進入臺灣地區。其等上開行使使公務員登載不實公文書之行為，均足生損害
    於戶政機關對戶籍管理及入出境管理局對大陸地區人民入出境臺灣地區管理之正
    確性。
二、伍英於右開入境臺灣後，並未與甲○○同居共同生活。其後伍英旋於九十年十一
    月十八日自高雄小港國際機場離境；甲○○續承上開犯意，再以上開相同之手法
    ，於九十一年一月十六日，持前開公務員登載不實之戶籍謄本等公文書以行使，
    以配偶來台探親名義，填具「大陸地區人民進入臺灣地區保證書」，向轄區高雄
    市政府警察局左營分局博愛四路派出所申請，致該派出所不知情之警員，在上開
    具有公文書性質之保證書上簽註「經詢保證人甲○○：渠與被保證人伍英係夫妻
    關係，願意完全負起保證人責任」等不實之事項，足以生損害於高雄市政府警察
    局左營分局博愛四路派出所對於轄區內大陸地區人民進入臺灣地區管理之正確性
    ；取得證明後，於同日（即九十一年一月十六日）連同甲○○國民身分證、戶籍
    謄本、伍英之中華人民共和國居民身分證等資料，另填具「大陸地區人民進入臺
    灣地區旅行證申請書」，復持向內政部警政署入出境管理局，再以探親為由，申
    請大陸地區女子伍英入境來臺，使該管公務員不知有偽，而予審查後核准發給九
    一入出字第三三八三一八七六號之「中華民國臺灣地區旅行證」公文書，且該「
    中華民國臺灣地區旅行證」公文書上亦登載有「探親」之不實事由，致伍英得以
    探親名義作掩飾，行使該不實登載之公文書，於九十一年五月十日搭飛機進入臺
    灣地區，足生損害於入出境管理局對大陸地區人民入出境臺灣地區管理之正確性
    。嗣於九十一年五月十四日，因伍英不堪來臺賣淫之苦，乃向警方報案求救，始
    經警循線查獲上情。
三、案經高雄市政府警察局新興分局報告臺灣高雄地方法院檢察署檢察官偵查起訴。
    理  由
一、訊據被告甲○○雖坦承伊確有於九十年七月十二日與大陸地區女子伍英在中國大
    陸地區貴州省民政局辦理結婚登記手續，並於同日向貴州省公證處取得結婚公證
    書，嗣取得上開公證書之後隨即返台，並持上開公證書前往財團法人海峽交流基
    金會辦理認證，復於九十年七月三十一日，持結婚公證書及財團法人海峽交流基
    金會證明書等資料，前往高雄市左營區戶政事務所，填具「結婚登記申請書」，
    申請辦理結婚之戶籍登記，使該管承辦戶籍登記之公務員，將其與伍英結婚之事
    項，登載戶籍登記簿等文件，後再以上開戶籍謄本，並以配偶來台探親名義，分
    別於九十年七月三十一日及九十一年一月十六日填具「大陸地區人民進入臺灣地
    區保證書」，分別向轄區高雄市政府警察局左營分局博愛四路派出所申請取得證
    明各情。被告亦坦認：分別於九十年七月三十一日及九十一年一月十六日，曾陸
    續持其之國民身分證、戶籍謄本及伍英之中華人民共和國居民身分證等資料，另
    填具「大陸地區人民進入臺彎地區旅行證申請書」，再向內政部警政署入出境管
    理局，以探親為由，申請伍英入境來臺，且該管公務員亦核准分別發給九０入出
    字第三三八一七九六五號及九一入出字第三三八三一八七六號之「中華民國臺灣
    地區旅行證」公文書，致伍英分別於九十年十一月八日及九十一年五月十日搭飛
    機進入臺灣地區各情。惟矢口否認有何犯罪情事，並辯稱：伊確有與伍英結婚之
    真意，並非以假結婚之方式使伍英取得配偶之身分而入境臺灣，伍英第一次來臺
    灣時伊有去接機，但第二次來臺灣時，因伊想伍英對臺灣應該已經很熟了，所以
    便沒有去接機，伊娶大陸女子的目的是因為要照顧小孩，可能是因為後來伊在伍
    英第二次來臺灣後，與伍英吵架，伍英離家出走，一時生氣才會在警局說是來臺
    灣賣淫；在伍英離家出走後，因為伊亦因胃穿孔而住院，同時認為伍英會自動回
    來，故沒有想到要去報警，伍英來臺後，一直與伊住在七賢路之租屋處云云。惟
    查：
（一）就被告曾於九十年七月十二日與大陸地區女子伍英在中國大陸地區貴州省民政
      局辦理結婚登記手續，並於同日向貴州省桂林市公證處取得結婚公證書，嗣取
      得上開公證書之後隨即返台，並持上開公證書前往財團法人海峽交流基金會辦
      理認證，復於於九十年七月三十一日，持結婚公證書及財團法人海峽交流基金
      會證明書等資料，前往高雄市左營區戶政事務所，填具「結婚登記申請書」，
      申請辦理結婚之戶籍登記，使該管承辦戶籍登記之公務員，將其與伍英結婚之
      事項，登載戶籍登記簿等文件，後再於九十年七月三十一日及九十一年一月十
      六日再分別以上開戶籍謄本，先後二次以配偶來台探親名義，填具「大陸地區
      人民進入臺灣地區保證書」，分別向轄區高雄市政府警察局左營分局博愛四路
      派出所申請取得證明，再陸續持其之國民身分證、戶籍謄本及伍英之中華人民
      共和國居民身分證等資料，另填具「大陸地區人民進入臺彎地區旅行證申請書
      」，再向內政部警政署入出境管理局，以探親為由，申請伍英入境來臺，且該
      管公務員亦核准分別發給九０入出字第三三八一七九六五號及九一入出字第三
      三八三一八七六號之「中華民國臺灣地區旅行證」公文書，而伍英亦分別九十
      年十一月八日及九十一年五月十日搭飛機進入臺灣地區之事實，除據被告坦承
      不諱外，尚有內政部警政署入出境管理局九十二年一月二十九日境信昌字第０
      九二０００四二六九號函及隨函附送之相關資料（內含大陸地區人民進入臺灣
      地區旅行證申請書二份、結婚證明書、大陸地區人民進入臺灣地區保證書二份
      、入出境資料等）、高雄市左營區戶政事務所九十二年一月七日高市左戶字第
      ０九二００００一０五號函及隨函附送之資料（內含結婚登記申請書、財團法
      人海峽交流基金會證明、中華人民共和國貴州省公證處公證書及戶籍謄本等）
      等在卷可稽，被告此部分之自白應為真實而可採信，此部分之事實，已足堪認
      定。
（二）被告雖辯稱其與伍英確有結婚之真意方辦理結婚登記，並申請將伍英其接至臺
      灣居住云云，然查：
    (一)證人即與被告在大陸地區貴州省民政局辦理結婚之伍英於右開時地為警查獲後
      ，於警訊時供陳：與甲○○只有在結婚時見過一次面，是和甲○○辦理假結婚
      ，為的是要來臺灣打工，但沒想到被逼賣淫，在九十一年五月十日從小港機場
      入境時甲○○沒有來接機，是一個不認識的男子來接機的，並直接載我至高雄
      市新興區○○○路二十一號九樓之三，叫我住在該處，而未與甲○○同住，其
      間每天大約要被強迫接十個客人，在（九十一年五月）十四日因身心俱疲之情
      形下，方報警請求援助等語（見警卷所附伍英九十一年五月十四日警訊筆錄）
      ；而證人即查獲當時到場處理之警員乙○○於本院審理期間，來院證稱：當時
      我是巡邏警網，接獲通報說有大陸女子報警求救，我們就前往七賢二路二十一
      號的其中一個樓層（其中一個套房）處理，我們到時按門鈴，該名女子很緊張
      ，要我們立刻帶她走，我們詢問發生何事，該名女子說當時送她到這個套房並
      控制她的人會過來，要我們趕快帶她離開，因為她非常堅持，我們就帶她走了
      ，我們有查該套房的出租資料但沒有相關的證據，我們回到派出所後該女子說
      她是伍英等語（見本院九十二年三月十二日訊問筆錄）。
    (二)被告雖於本院審理期間，陳述伍英來臺後確與伊同住云云，惟此與前開伍英於
      警訊時所為之證述有異；再經本院於庭訊時訊問被告所稱與伍英共同居住之地
      址，被告僅空泛稱係位於高雄市○○路云云，惟無法確定詳細地址（見本院九
      十二年七月二日審判筆錄），果被告確於伍英來臺後，與其共同居住，理應對
      其實際住處知之甚詳，被告竟無法明確陳述，已與常情有違，足徵證人伍英於
      警訊時所供稱未與被告共同居住等語，應可採信；又被告雖稱伍英第一次來台
      時，曾去機場接機云云，然依證人伍英於警訊所稱：僅於結婚時見過一次面等
      語（見前開伍英警訊筆錄），再依被告自承，伍英於九十一年間第二次來臺時
      ，其未至機場接機等語（見本院九十二年七月二日訊問筆錄），果被告確有與
      伍英結婚真意，且已於大陸地區完成結婚之手續，為何在大費周章，經重重程
      序，申請伍英來臺，而當伍英遠渡重洋而赴臺灣地區之際，在對臺灣地區並不
      熟悉之情形下，竟未前往接機，又在伍英至大陸地區來臺後，被告亦未偕同返
      家，共享家庭生活，而任由伍英居於他處，被告之舉，顯有違常情。
    (三)再者，被告自承伍英於第二次來臺而離家後，未曾報警協尋等語（見本院九十
      二年七月二日審判筆錄），果被告與伍英確係有結婚之真意，則當伍英離家後
      ，被告在伍英係大陸地區人士，且來臺未久，對所處臺灣地區周遭生活環境尚
      未熟稔之情形下，為免其發生危險，並求及早尋得伍英，理應報警協助，被告
      竟未為之，且在第二次申請伍英來臺，亦未前往機場接機，在在與常情相違，
      足見其上開所辯並無可信之處。
    (四)佐以本件查獲之過程，依證人伍英及乙○○之前開證詞，係因證人伍英不堪遭
      騙來臺賣淫之苦，方報警請求協助，益見證人伍英於前開於警訊時所為之證述
      為真，被告與伍英於九十年七月十二日，應無結婚之真意，而於大陸地區辦理
      公證結婚之外觀純係為使大陸地區人士伍英得以不實之「探親」名義來臺爾。
    (五)綜上所述，足見被告與大陸地區女子伍英於九十年七月間，並無結婚之真意。
（三）按中華民國憲法第四條明文規定：「中華民國領土，依其固有之疆域，非經國
      民大會之決議，不得變更之」，而國民大會亦未曾為變更領土之決議。又中華
      民國憲法增修條文第十一條復規定：「自由地區與大陸地區間人民權利義務關
      係及其他事務之處理，得以法律為特別之規定」，且臺灣地區與大陸地區人民
      關係條例第二條第二款更指明：「大陸地區：指台灣地區以外之中華民國領土
      」，揭示大陸地區仍屬我中華民國之領土；該條例第七十五條復規定：「在大
      陸地區或在大陸船艦、航空器內犯罪，雖在大陸地區曾受處罰，仍得依法處斷
      。但得免其刑之全部或一部之執行」，據此，大陸地區現在雖因事實上之障礙
      ，為我國主權所不及，但在大陸地區犯罪，仍應受我國法律之處罰，即明示大
      陸地區猶屬我國領域，並未對其放棄主權，自不得將法權因事實上之障礙所不
      及，與領域外之地混為一談。依上開見解，中華民國台灣地區人民在大陸地區
      之法律行為，應依中華民國法律規範。而依照我國民法之規定，在雙方均無結
      婚真意之情形下所辦理之假結婚，係屬無效婚姻，亦無可疑。況按臺灣地區人
      民與大陸地區人民結婚之方式及其他要件，依行為地之規定，臺灣地區與大陸
      地區人民關係條例第五十二條第一項定有明文。而大陸地區現施行之中華人民
      共和國民法通則第五十八條第一項第四款規定：「惡意串通，損害國家、集體
      或第三人利益之行為無效」，依此說明，可知在大陸地區假結婚亦屬無效。查
      本案被告甲○○係在臺灣地區設有戶籍之臺灣地區人民，伍英則為大陸地區人
      民，其二人在大陸地區貴州省結婚，依上開規定，其結婚之要件，如依我國法
      律規定係無效，即依臺灣地區與大陸地區人民關係條例第五十二條第一項規定
      而須依行為地即大陸地區之法律規定時，因其二人雖曾為結婚登記，實則彼等
      並無結婚之合意，而係出於虛偽之共謀，其目的在於使伍英得以申請來臺，已
      如前所述，則被告與伍英間結婚之行為，乃係惡意串通之行為，揆諸大陸地區
      上開法律規定，亦應屬無效。
（四）又雖內政部警政署入出境管理局曾函示稱：審查大陸配偶以探親名義來臺，內
      政部警政署入出境管理局受理大陸地區人民來臺申請案，依書面資料審查，遇
      可疑案件時，得函請所轄警察局調查，如有必要，亦得依行政程序法之規定，
      以書面通知當事人陳述意見及提供必要之資料，業經內政部警政署入出境管理
      局九十一年十一月一日境平盛字第０九一００八四一０六號函函示明確；惟婚
      姻關係是否存在及有效，僅法院得為實質之認定，內政部警政署入出境管理局
      對於本案被告與伍英之婚姻關係是否存在及有效，並無實質認定之權限。亦因
      此，被告明知與大陸地區人士伍英並無結婚之真意，竟共謀辦理假結婚，並持
      結婚證書等文件申辦結婚登記，使該管公務員將此不實事項登載於戶籍登記簿
      ，再持上開記載不實之戶籍登記簿所製作之戶籍謄本行使，分別向內政部警政
      署入出境管理局以探親為由，申請大陸地區女子伍英入境來臺，並使該管公務
      員在不知情之情形下，核發九０入出字第三三八０八二四七號及九一入出字第
      三三八０三九三七號之「中華民國臺灣地區旅行證」公文書，並於其上登載「
      探親」之不實事項，嗣伍英即持右開內容不實之旅行證行使供境管人員查驗，
      才會構成行使使公務員登載不實公文書之犯行，並足以生損害於戶政機關管理
      戶籍及入出境管理局管理入出境資料之正確性。至於內政部警政署入出境管理
      局如何依照大陸地區人民進入臺灣地區許可辦法之相關規定，審查是否核准大
      陸地區人民進入臺灣地區，乃其本於上開許可辦法而為行政裁量之結果，內政
      部警政署入出境管理局對於本案被告與伍英之婚姻關係是否存在及有效，並無
      實質認定之權限，應無可疑，合併敘明。
（五）再按，臺灣地區與大陸地區人民關係條例第七十九條第一項處罰違反同條例第
      十五條第一款所定使大陸地區人民非法進入臺灣地區罪，凡非經合法手續進入
      者皆包含之，若使大陸地區人民以假結婚真入境之脫法方式，進入臺灣地區，
      即該當本罪，自不以偷渡進入為限（最高法院九十年度台上字第三一八０號判
      決參照）。被告以上述假結婚之方式，讓大陸地區人民伍英得以探親名義申請
      入境臺灣地區，入境方式及手續形式雖均合法，惟實質上形同以非法手段使大
      陸地區人民進入臺灣地區，是被告此部分之犯行係違反右開條例第十五條第一
      款之規定，應依同條例第七十九條第一項之規定論處。
二、核被告甲○○上開所為，係犯違反臺灣地區與大陸地區人民關係條例第七十九條
    第一項處罰違反同條例第十五條第一款所定使大陸地區人民非法進入臺灣地區罪
    及刑法第二百十六條、第二百十四條之行使使公務員登載不實公文書罪。至於被
    告在共同行使上開使公務員登載不實公文書之前，明知為不實事項而使公務員登
    載不實之低度行為，均已被嗣後行使上開不實登載公文書之高度行為所吸收，應
    不另論罪。又被告先後二次使大陸地區人民伍英非法進入臺灣地區及多次行使使
    公務員登載不實公文書之犯行，犯罪時間均緊接，且犯罪構成要件亦相同，顯皆
    係基於概括之犯意反覆而為，均應依刑法第五十六條連續犯之規定，論以一罪，
    並加重其刑。又被告就上開使公務員登載不實及行使使公務員登載不實公文書之
    犯行，與大陸人士伍英二人間，互有犯意聯絡與行為分擔，均為共同正犯；被告
    所犯使大陸地區人民非法進入臺灣地區罪及行使使公務員登載不實公文書罪二罪
    間，有方法結果之牽連關係，為牽連犯，應依刑法第五十五條之規定，從較重之
    使大陸地區人民非法進入臺灣地區罪處斷。公訴人雖未就被告所為違反臺灣地區
    與大陸地區人民關係條例第七十九條第一項處罰違反同條例第十五條第一款所定
    使大陸地區人民非法進入臺灣地區罪起訴，惟此部分之犯行，與經公訴人起訴之
    刑法第二百十六條、第二百十四條之行使使公務員登載不實公文書罪有牽連犯之
    裁判上一罪之關係，已如前述，依審判不可分之關係，本院自得一併加以審判，
    併此敘明。審酌被告犯罪後猶否認犯行態度欠佳，且連續行使不實內容之公文書
    ，使大陸人民伍英來臺賣淫，影響非小，惟念及其行使不實之公文書使大陸人士
    來臺之人數僅有一人，且該大陸人士伍英均在入境未久後即離境，所造成之損害
    尚非鉅大等一切情狀，量處如主文所示之刑，併諭知易科罰金之折算標準，以為
    懲儆。
三、據上論斷，應依刑事訴訟法第二百九十九條第一項前段，臺灣地區與大陸地區人
    民關係條例第十五條第一款、第七十九條第一項，刑法第十一條前段、第五十六
    條、第二百十六條、第二百十四條、第四十一條第一項前段、第五十五條，罰金
    罰鍰提高標準條例第二條，判決如主文。
本案經檢察官彭斐虹到庭執行職務。
中      華      民      國    九十二      年      七      月    十六    日
                                  臺灣高雄地方法院刑事第六庭
                                      法  官    李怡諄
右正本證明與原本無異。
如不服本判決，應於判決送達後十日內，向本院提出上訴狀。
                                      書記官    鄧思辰
中      華      民      國    九十二      年      七      月    十六    日
附錄本件論罪條文：
臺灣地區與大陸地區人民關係條例第七十九條
違反第十五條第一款規定者，處五年以下有期徒刑、拘役或科或併科新台幣五十萬元
以下罰金。
以犯前項之罪為常業者，處一年以上七年以下有期徒刑，得併科新台幣一百萬元以下
罰金。
第一項之未遂犯罰之。


司法院資訊處製作；財團法人民間司法改革基金會備份。
